臺灣高等法院刑事判決
110年度上易字第641號
上  訴  人  臺灣新北地方檢察署檢察官
被      告  廖珮汝


選任辯護人  胡智皓律師
上列上訴人因被告詐欺案件，不服臺灣新北地方法院109年度易
字第446號，中華民國109年12月17日第一審判決（起訴案號：臺
灣新北地方檢察署109年度偵字第6463號），提起上訴，本院判
決如下：
    主  文
原判決撤銷。
乙○○幫助犯洗錢罪，處有期徒刑貳月，併科罰金新臺幣參仟元，
罰金如易服勞役，以新臺幣壹仟元折算壹日。緩刑貳年。
    事  實
一、乙○○因急用金錢，透過「易借網」申辦貸款，經與某真實姓
    名年籍不詳、自稱「林彥廷」之人聯繫，得知係以製造金流
    美化帳戶方式代辦貸款，為此要求交付個人金融機構帳戶。
    乙○○依其社會生活之通常經驗與智識程度，知悉將金融帳戶
    金融卡、密碼提供非屬親故或互不相識之人使用，有遭他人
    利用作為財產犯罪所得財物匯入及提領工具之可能，使犯罪
    查緝更形困難，對於藉端徵求他人金融機構帳戶者，極有可
    能利用該等帳戶為與財產有關之犯罪工具，及掩飾、隱匿犯
    罪所得財物或財產上利益之目的，有所預見，仍容任其發生
    ，基於幫助詐欺取財與掩飾、隱匿犯罪所得去向之不確定故
    意，於民國108年11月8日上午11時18分許，在新北市○○區○○
    路○段0號統一超商仁泰店，以便利商店門市運送服務，依「
    林彥廷」指示，將其所有之國泰世華商業銀行帳號00000000
    0000號帳戶（下稱國泰世華銀行帳戶）存摺影本、金融卡寄
    交指定收件人，並告知金融卡密碼，容任他人使用其帳戶作
    為詐欺取財、洗錢之犯罪工具。「林彥廷」所屬詐欺集團成
    員（無證據證明未滿18歲）即意圖為自己不法所有，基於詐
    欺、洗錢之犯意，於108年11月11日晚間8時許，以電話聯繫
    甲○○，佯為其外甥商明和急用金錢借款周轉，甲○○因而誤信
    為真，委託其女田嘉琪於108年11月12日上午11時18分許，
    前往新北市○○區○○街000號板橋新海郵局，匯款新臺幣（下
    同）13萬元至國泰世華銀行帳戶，再由該集團成員持乙○○提
    供之金融卡提領現金，製造金流斷點，以此方式，掩飾、隱
    匿上開犯罪所得之去向。
二、案經新北市政府警察局林口分局移送臺灣新北地方檢察署檢
    察官偵查起訴。
    理  由
壹、證據能力：
    本件認定犯罪事實所引用之證據，皆無證據證明係公務員違
    背法定程序所取得，又檢察官、被告乙○○及辯護人於本院審
    理時均同意作為證據（本院卷第120、121頁），復經審酌該
    等證據製作時之情況，尚無顯不可信與不得作為證據之情形
    ，亦無違法不當與證明力明顯過低之瑕疵，且與待證事實具
    有關聯性，認為以之作為證據應屬適當，依刑事訴訟法第15
    8 條之4 反面解釋及第159 條之5規定，認均有證據能力。
貳、實體部分：
一、認定犯罪事實之證據及理由：
    訊據被告矢口否認有何幫助詐欺、洗錢犯行，辯稱：我是家
    庭主婦，多年無社會經驗，因急需辦理貸款，才會提供帳戶
    ，並且在存摺及身分證影本上註記「僅供借款使用，其餘作
    廢」字樣，過程中持續關切撥款進度，一經銀行通知帳戶異
    常，立即向「林彥廷」質問緣由，惟「林彥廷」仍以各種話
    術搪塞，因此信以為真，直至108年11月15日察覺有異，即
    撥打反詐騙專線查詢，主動報案，實為被害人，並無幫助犯
    罪之不確定故意云云。經查：
  ㈠被告因急用金錢，透過「易借網」網站申辦貸款，經與「林
    彥廷」聯繫，得知係以製造金流美化帳戶方式代辦貸款，為
    此要求交付個人金融機構帳戶，遂於108年11月8日上午11時
    18分許，在新北市○○區○○路○段0號統一超商仁泰店，以便利
    商店門市運送服務，依「林彥廷」指示，將其所有之國泰世
    華商業帳戶存摺影本、金融卡寄交指定收件人，並告知金融
    卡密碼之事實，業據被告於警詢、檢察官訊問、原審及本院
    審理時供述在卷（臺灣新北地方檢察署109年度偵字第6463
    號偵查卷宗【下稱偵卷】第4至5、26至27頁、原審109年度
    易字第446號刑事卷宗【下稱原審卷】第52、54至56頁、本
    院卷第124頁），並有統一超商股份有限公司代收款專用繳
    款證明（偵卷第28頁）、被告與「林彥廷」之通訊軟體LINE
    對話紀錄（偵卷第29至41頁）、國泰世華銀行帳戶存摺內頁
    影本（偵卷第42頁）附卷可資佐證，此情首堪認定。
  ㈡而「林彥廷」所屬詐欺集團成員取得被告之國泰世華銀行帳
    戶後，即於108年11月11日晚間8時許，以電話聯繫甲○○，佯
    為其外甥商明和急用金錢借款周轉，致甲○○誤信為真，指示
    其女田嘉琪於108年11月12日上午11時18分許，前往新北市○
    ○區○○街000號板橋新海郵局匯款13萬元至國泰世華銀行帳戶
    ，再由該集團成員持其金融卡提領現金之事實，亦據證人甲
    ○○、田嘉琪於警詢時證述綦詳（偵卷第6頁正反面、第7頁正
    反面），且有郵政跨行匯款申請書（偵卷第15頁）、國泰世
    華商業銀行存匯作業管理部108年12月11日國世存匯作業字
    第1080176631號函暨開戶資料、對帳單（偵卷第16至21頁）
    在卷足稽，被告將其所有之國泰世華銀行帳戶交付「林彥廷
    」，為「林彥廷」所屬詐欺集團成員用以詐騙甲○○之財物得
    手，亦足認定。
  ㈢被告雖否認有何幫助詐欺犯行，而以前揭情詞置辯。惟查：
　⒈金融機構帳戶係本於個人社會信用從事資金流通，具有強烈
    屬人性格，此項理財工具，一般民眾皆得申請使用，並無特
    殊限制，若有藉端向他人蒐集帳戶者，依通常社會經驗，當
    就其是否為合法用途存疑，尤以近來利用人頭帳戶作為詐欺
    取財之犯罪工具，迭有所聞，此經政府機關、傳播媒體廣為
    宣導周知。被告具專科學歷（本院卷第39頁），復有使用金
    融機構帳戶之經驗（偵卷第26頁反面），深諳金融卡係以所
    設密碼為唯一識別方式，同時持有金融卡、密碼者，將得任
    意利用該帳戶從事各種金融活動，其中尤以存匯轉帳、提領
    款項最為普遍。而被告於偵審中供稱：我之前有向臺灣銀行
    辦理過16萬元學貸，當時銀行沒有要我提供帳戶、密碼，這
    次我是在「易借網」登錄資料申辦貸款，經與「林彥廷」聯
    繫，對方說要洗我的帳戶，讓金流漂亮一點，我就交出國泰
    世華銀行帳戶及玉山銀行帳戶，其中國泰世華銀行帳戶餘額
    0元，玉山銀行帳戶餘額7元；我不知道「林彥廷」的真實身
    分、工作地點等語（偵卷第26頁反面、第27頁、原審卷第54
    至56頁），其以製造金流美化帳戶方式貸款，無異以不實資
    力詐借金錢，已明顯違常，佐以被告登錄「易借網」借款平
    台申辦貸款，該網站設有「防範貸款詐騙>請不要給予銀行
    存摺及提款卡，以免成為詐騙集團的共犯」之警語提醒使用
    人，有網頁列印資料存卷為憑（原審109年度審易字第1017
    號刑事卷宗第19頁），被告既有貸款經驗，其於檢察官訊問
    時亦供稱：「（問：為何借錢要把提款卡寄出?）我有覺得
    奇怪。」等語（偵卷第26頁反面），再觀被告為申辦貸款提
    供國泰世華銀行帳戶金融卡時，猶在一併寄交之身分證、健
    保卡、存摺影本上註記「僅供貸款使用，其餘作廢」字樣（
    原審卷第39頁），更徵被告與「林彥廷」聯繫後，對於申辦
    貸款須提供個人帳戶之條件，與過往貸款經驗不同，交付帳
    戶對象之真實身分、工作地點等又屬不詳，復經「易借網」
    平台網站提醒交付個人帳戶可能淪為詐欺共犯，對於其帳戶
    可能被作為犯罪使用，確有疑慮，為此特地在一併提供之身
    分證、健保卡、存摺影本上註記貸款目的，然而金融卡之使
    用以密碼為唯一識別途徑，無從加註條件限制持卡人使用目
    的、方式，被告有使用金融帳戶之經驗，對此當然知之甚詳
    ，其預見帳戶恐遭違法使用之可能，仍因需錢孔急，於利用
    人頭帳戶遂行詐欺犯罪手法甚囂塵上之際，在「林彥廷」之
    真實身分、工作單位均付之闕如之情況下，枉顧帳戶被利用
    為犯罪工具之危險，擇其幾無餘額之國泰世華銀行帳戶及玉
    山銀行帳戶提供素昧平生之「林彥廷」，降低個人財產受損
    風險，並於甲○○及其他人士匯入款項後，登摺拍照傳送予「
    林彥廷」，經「林彥廷」要求「記得不認識的都不要接喔」
    時，更以「OK」應允之，任由毫無所悉之不詳人員管領支配
    其帳戶，對於詐欺犯罪不法構成要件之實現，雖非有意使其
    發生，然此項結果之發生，顯不違背被告之本意，其容任之
    心態，即屬不確定故意甚明，即令被告主觀上真有辦理貸款
    之意，仍無從解免其提供個人金融機構帳戶，使他人得以遂
    行詐欺犯罪之罪責。
　⒉至被告辯稱：我於108年11月15日察覺有異，撥打反詐騙專線
    查詢後，立即在被害人甲○○報警前主動報案，顯無幫助犯罪
    之故意云云。惟被告為透過「林彥廷」製造金流，以不實資
    力向銀行詐借金錢，因而提供個人帳戶，此等貸款方式與被
    告個人貸款經驗迥異，足啟疑竇，且被告對「林彥廷」之真
    實身分、工作地點均無所悉，復經「易借網」網站平台提醒
    交付個人帳戶可能淪為詐欺共犯，對於其帳戶可能作為詐欺
    犯罪使用，實已有所預見，乃特地在一併寄交之之身分證、
    健保卡、存摺影本上註記「僅供貸款使用，其餘作廢」字樣
    ，然而被告深諳此舉無從防範持卡人將其帳戶用作詐欺犯罪
    使用，仍於甲○○及其他人將金錢匯入國泰世華銀行帳戶並經
    提領完畢同日，登錄存摺拍照傳送予「林彥廷」，於「林彥
    廷」要求「記得不認識的都不要接喔」時，更以「OK」應允
    之，即有容任詐欺犯罪結果發生之不確定故意，被告於108
    年11月12日本件詐欺犯罪終了、犯罪結果果然發生後，於10
    8年11月15日接獲銀行通知，始通報內政部警政署反詐騙諮
    詢專線，並向新北市政府警察局林口分局泰山分駐所報案（
    原審卷第97至99頁），時間雖在108年11月18日被害人甲○○
    報案前（偵卷第11、12頁），仍屬事後彌縫措施，縱被告自
    108年11月15日起已無幫助犯罪之直接或間接故意，對於前
    所容任、於108年11月12日犯罪業已終了之本件犯罪結果，
    仍應負幫助罪責。
　㈣又洗錢防制法所稱之「洗錢」行為，依第2條之規定，係指：
    意圖掩飾或隱匿特定犯罪所得來源，或使他人逃避刑事追
    訴，而移轉或變更特定犯罪所得；掩飾或隱匿特定犯罪所
    得之本質、來源、去向、所在、所有權、處分權或其他權益
    者；收受、持有或使用他人之特定犯罪所得。並於第14條
    、第15條規定其罰則，俾防範犯罪行為人藉製造資金流動軌
    跡斷點之手段，去化不法利得與犯罪間之聯結。申言之，洗
    錢防制法之立法目的，在於防範及制止因犯第3條所列之特
    定犯罪而取得或變得之財物或財產上利益及其之孳息，藉由
    包含處置（即將特定犯罪所得直接予以移轉或變更）、分層
    化（即以迂迴層轉、化整為零之多層化包裝方式，掩飾或隱
    匿特定犯罪所得）及整合（即收受、持有或使用他人之特定
    犯罪所得，使之回流至正常金融體系，而得以合法利用享受
    ）等各階段之洗錢行為，使其形式上轉換成為合法來源，以
    掩飾或切斷特定犯罪所得與犯罪之關聯性，而藉以逃避追訴
    、處罰。參酌洗錢防制法第3條、第4條第2項立法說明：「
    洗錢犯罪之處罰，其有關前置犯罪之聯結，並非洗錢犯罪之
    成立要件，僅係對於違法、不合理之金流流動起訴洗錢犯罪
    ，作不法原因之聯結」、「洗錢犯罪以特定犯罪為前置要件
    ，主要著眼於對不法金流軌跡之追查，合理建構其追訴基礎
    ，與前置之特定犯罪成立與否，或是否有罪判決無關」等旨
    ，一般洗錢罪與特定犯罪係不同構成要件之犯罪，各別行為
    是否該當於一般洗錢罪或特定犯罪，應分別獨立判斷，特定
    犯罪僅係洗錢行為之「不法原因聯結」，即特定犯罪之「存
    在」及「利得」，僅係一般洗錢罪得以遂行之情狀，而非該
    罪之構成要件行為。特定犯罪之既遂與否和洗錢行為之實行
    間，不具有時間先後之必然性，只要行為人實行洗錢行為，
    在後續因果歷程中可以實現掩飾、隱匿特定犯罪所得之效果
    ，即得以成立一般洗錢罪，並不以「特定犯罪已發生」或「
    特定犯罪所得已產生」為必要。又洗錢防制法第2條修正之
    立法說明第4點，已敘明有關是否成立該條第3款洗錢行為之
    判斷重點「在於主觀上是否明知或可得而知所收受、持有」
    ，即不以「明知」為限，洗錢行為並無「明知」之要件，在
    解釋上自不能限於確定故意。而提供金融帳戶提款卡及密碼
    之行為人，因已將帳戶之提款卡及密碼等物件提供他人使用
    ，失去對自己帳戶之實際管領權限，若無配合指示親自提款
    ，即無收受、持有或使用特定犯罪所得之情形，且無積極移
    轉或變更特定犯罪所得之行為，故非屬洗錢防制法第2條第1
    款、第3款所稱之洗錢行為，不成立同法第14條第1項一般洗
    錢罪之正犯，惟特定犯罪之正犯實行特定犯罪後，為掩飾、
    隱匿其犯罪所得財物之去向及所在，而令被害人將款項轉入
    其所持有、使用之他人金融帳戶，並由該特定犯罪正犯前往
    提領其犯罪所得款項得手，如能證明該帳戶內之款項係特定
    犯罪所得，因已被提領而造成金流斷點，該當掩飾、隱匿之
    要件，該特定犯罪正犯自成立一般洗錢罪之正犯。又刑法第
    30條之幫助犯，係以行為人主觀上有幫助故意，客觀上有幫
    助行為，即對於犯罪與正犯有共同認識，而以幫助意思，對
    於正犯資以助力，但未參與實行犯罪之行為者而言。幫助犯
    之故意，除需有認識其行為足以幫助他人實現故意不法構成
    要件之「幫助故意」外，尚需具備幫助他人實現該特定不法
    構成要件之「幫助既遂故意」，惟行為人只要概略認識該特
    定犯罪之不法內涵即可，無庸過於瞭解正犯行為之細節或具
    體內容。此即學理上所謂幫助犯之「雙重故意」。金融帳戶
    乃個人理財工具，依我國現狀，申設金融帳戶並無任何特殊
    限制，且可於不同之金融機構申請多數帳戶使用，是依一般
    人之社會通念，若見他人不以自己名義申請帳戶，反而收購
    或借用別人之金融帳戶以供使用，並要求提供提款卡及告知
    密碼，則提供金融帳戶者主觀上如認識該帳戶可能作為對方
    收受、提領特定犯罪所得使用，對方提領後會產生遮斷金流
    以逃避國家追訴、處罰之效果，仍基於幫助之犯意，而提供
    該帳戶之提款卡及密碼，以利洗錢實行，仍可成立一般洗錢
    罪之幫助犯（最高法院刑事大法庭108年度台上大字第3101
    號裁定意旨參照）。經查，被告提供國泰世華銀行帳戶金融
    卡、密碼予「林彥廷」所屬詐欺集團成員向甲○○施用詐術詐
    取財物，而犯詐欺取財之特定犯罪，被告所有之國泰世華銀
    行帳戶作為收受詐騙款項之人頭帳戶，並經該集團成員提領
    ，足以製造金流斷點，掩飾、隱匿上開犯罪所得之去向，藉
    此逃避司法追訴、處罰，於正犯應成立一般洗錢罪。被告對
    於提供個人金融機構帳戶，可能被利用為詐欺取財之犯罪工
    具，有所預見，已如前述，其主觀上並知悉金融卡功能即在
    提領帳戶內金錢，對於其帳戶可能作為對方收受、提領特定
    犯罪所得，藉由被告名義之人頭帳戶製造金流斷點，規避司
    法偵查，當同可預見。從而，被告將國泰世華銀行帳戶金融
    卡、密碼交付「林彥廷」，容任他人持以收受、提領特定犯
    罪所得使用，藉由被告名義帳戶掩飾、隱匿犯罪所得之去向
    ，自已該當一般洗錢罪之幫助犯。
　㈤綜上，本案事證明確，被告犯行堪予認定，應依法論科。
二、論罪：
  ㈠按幫助犯之成立，主觀上行為人須有幫助故意，客觀上須有
    幫助行為，亦即刑法上之幫助犯，係對於犯罪與正犯有共同
    之認識，而以幫助之意思，對於正犯資以助力，而未參與實
    施犯罪之行為者而言（最高法院84年度台上字第6475號、88
    年度台上字第1270號判決意旨參照）。被告基於幫助詐欺取
    財、洗錢之不確定故意，將國泰世華銀行帳戶金融卡、密碼
    提供「林彥廷」所屬詐欺集團成員使用，使該集團成員得以
    持之作為收受、提領詐騙款項，製造金流斷點之工具，被告
    所為應僅止於幫助犯罪之故意，而為詐欺取財、一般洗錢罪
    構成要件以外之行為。是核被告所為，係犯刑法第30條第1 
    項前段、第339 條第1 項、洗錢防制法第14條第1項之幫助
    詐欺取財罪及幫助洗錢罪。
　㈡被告以一提供帳戶之行為犯幫助詐欺取財及幫助洗錢二罪，
    為想像競合犯，應依刑法第55條規定，從一重之幫助洗錢罪
    處斷。
　㈢檢察官起訴書雖未就被告幫助洗錢犯行提起公訴，惟此部分
    與被告經起訴論罪之幫助詐欺取財犯罪事實有想像競合之裁
    判上一罪關係，為起訴之效力所及，復經告知罪名與權利（
    本院卷第119頁），保障被告之防禦權，本院自應併予審理
    。
　㈣被告基於幫助洗錢之不確定故意，為一般洗錢罪構成要件以
    外之行為，為幫助犯，依刑法第30條第2項規定，減輕其刑
    。　　
三、撤銷原判決之理由及科刑審酌事由：
  ㈠被告提供國泰世華銀行帳戶予「林彥廷」製造金流紀錄申辦
    貸款，不僅有以不實資力詐貸之嫌，且與被告過往借款經驗
    不同，此等代辦方式，明顯可疑，且其代辦人員「林彥廷」
    真實身分不詳，復經「易借網」網站平台提醒交付個人帳戶
    可能淪為詐欺共犯，被告在此情況下，對於其帳戶可能被作
    為詐欺、洗錢犯罪使用，當有所預見，仍因需錢孔急，枉顧
    帳戶被利用為犯罪工具之危險，提供國泰世華銀行帳戶予「
    林彥廷」使用，對於詐欺、洗錢犯罪不法構成要件之實現，
    即不違背被告本意，而有不確定之故意，原審以被告幫助詐
    欺之犯罪事實不能證明，為無罪之判決，尚有未合。從而，
    檢察官提起上訴指摘原審判決不當，為有理由，應由本院予
    以撤銷改判。
　㈡爰以行為人之責任為基礎，審酌被告恣意提供國泰世華銀行
    帳戶金融卡、密碼，作為詐欺集團成員向被害人甲○○詐欺取
    財及洗錢之工具，徒增被害人追償、救濟困難，並使執法人
    員難以追查詐欺集團成員之真實身分及贓款流向，助長詐欺
    犯罪之風氣，危害社會治安與金融秩序，所肇被害人損害非
    微，應嚴予非難，兼衡被告之素行，專科畢業之智識程度，
    其犯罪之動機、目的、手段，及於本院審理時自承之經濟能
    力、扶養親屬之家庭生活狀況（本院卷第125頁），復念被
    告僅提供個人帳戶予他人使用，因而幫助犯罪，並未參與詐
    欺集團實行詐欺、洗錢犯行，本案亦無證據證明被告提供帳
    戶獲有利益，而被告固然否認犯行，然就其交付帳戶原委始
    終供認無隱之犯後態度等一切情狀，量處如主文第二項所示
    之刑，並諭知罰金如易服勞役之折算標準，資為懲儆。
　㈢被告前未曾因故意犯罪受有期徒刑以上刑之宣告，有本院被
    告前案紀錄表在卷可參（本院卷第31頁），素行良好，其提
    供個人金融帳戶予他人使用，幫助詐欺、洗錢犯罪，所為固
    然非是，究係急於申辦貸款，一時短於思慮，基於不確定之
    犯意而為，惡性並非重大，且依卷附被告與「林彥廷」之對
    話紀錄顯示，被告並未因提供帳戶獲有任何利益，復念被告
    雖容任「林彥廷」所屬詐欺集團向被害人甲○○詐取金錢，然
    於被害人遭詐騙金錢匯入其帳戶後未久，即通報內政部警政
    署反詐騙諮詢專線，並向新北市政府警察局林口分局泰山分
    駐所報案，堪認被告此時已無意繼續容任犯罪發生，勉力降
    低損害，應已認知行為錯誤，經此偵審教訓及刑之宣告，足
    為警惕，應無再犯之虞，本院審酌上情，衡酌刑期無刑之目
    的及刑罰最後手段性，認所宣告之刑，以暫不執行為適當，
    併予宣告緩刑2 年，以勵自新。
據上論斷，應依刑事訴訟法第369條第1項前段、第364條、第299
條第1項前段，洗錢防制法第14條第1項，刑法第11條前段、第30
條、第339 條第1 項、第55條、第42條第3項、第74條第1項第1
款，刑法施行法第1條之1第1項，判決如主文。
本案經檢察官王宗雄提起公訴，檢察官詹啓章提起上訴，檢察官
曾俊哲到庭執行職務。
中　　華　　民　　國　　110 　年　　7 　　月　　21　　日
                  刑事第三庭    審判長法　官  張惠立  
                                      法　官  劉兆菊
                                      法　官  廖怡貞
以上正本證明與原本無異。
如不服本判決，應於收受送達後20日內向本院提出上訴書狀，其
未敘述上訴之理由者並得於提起上訴後20日內向本院補提理由書
（均須按他造當事人之人數附繕本）「切勿逕送上級法院」。
                                      書記官  劉芷含
中　　華　　民　　國　　110 　年　　7 　　月　　21　　日

附錄本案論罪科刑法條全文
中華民國刑法第339條
意圖為自己或第三人不法之所有，以詐術使人將本人或第三人之
物交付者，處5年以下有期徒刑、拘役或科或併科50萬元以下罰
金。
以前項方法得財產上不法之利益或使第三人得之者，亦同。
前二項之未遂犯罰之。 

洗錢防制法第14條
有第二條各款所列洗錢行為者，處7年以下有期徒刑，併科新臺
幣500萬元以下罰金。
前項之未遂犯罰之。
前二項情形，不得科以超過其特定犯罪所定最重本刑之刑。